【裁判字號】    95,訴,224
【裁判日期】    950515
【裁判案由】    返還汽車等
【裁判全文】
臺灣士林地方法院民事判決               95年度訴字第224號
原      告  乙○○
訴訟代理人  陳志勇律師
複 代理 人  陳宏模律師
被      告  甲○○
上列當事人間請求返還汽車等事件，本院於民國95年5月8日言詞
辯論終結，判決如下：
    主      文
被告應給付原告新臺幣肆萬陸仟元。
被告應給付原告新臺幣貳萬壹仟陸佰元及自民國95年2 月7 日起
至清償日止，按週年利率5%計算之利息。
原告其餘之訴駁回。
訴訟費用由被告負擔1/5，餘由原告負擔。
本判決原告勝訴部分，於原告以新臺幣貳萬貳仟元供擔保後，得
假執行。
原告其餘假執行之聲請駁回。
    事實及理由
一、本件原告起訴主張：被告係原位於臺北市○○街865 號宇冠
    汽車修理廠負責人，因原告所有車牌號碼X6-9365 號（引擎
    號碼：7K0000000 號）自用小客車（下稱「系爭車輛」），
    於民國89年6 月26日發生車禍，致嚴重毀損，被告向原告保
    證可代辦保險理賠並完成修復，原告遂將系爭車輛及其車籍
    資料、行照等交付被告，惟被告修復系爭車輛後竟據為己用
    ，並積欠交通違規罰鍰共新臺幣（下同）21,600元，屢經催
    討，均不獲置理，爰依民法規定之所有物返還請求權、侵權
    行為及不當得利之法律關係，訴請原告返還系爭車輛，並給
    付損害賠償及不當得利等語。並聲明：(一)被告應將系爭車輛
    返還原告，並給付原告自89年9 月1 日起至返還系爭車輛之
    日止，按日以2,000元計算之損害金。(二)被告應給付原告
    21,600元及自起訴狀繕本送達翌日起至清償日止，按週年利
    率5%計算之利息。(三)原告願供擔保，請准宣告假執行。
二、被告則以：系爭車輛毀損後，原告母子委託被告與中央產物
    保險公司協調，然不獲理賠，遂與原告達成以20萬元修復系
    爭車輛之協議，惟於被告修復系爭車輛後，原告卻遲未給付
    上開修繕費用，故被告係基於法律上留置權，拒絕返還系爭
    車輛；又被告於留置系爭車輛期間，有權使用系爭車輛，故
    原告請求損害賠償及不當得利，並無理由等語，資為抗辯。
    並聲明：請求駁回原告第1 項聲明。又對於原告基於侵權行
    為及不當得利之法律關係，訴請被告賠償尚欠之交通違規罰
    鍰216,000 元及遲延利息，則予認諾。
三、兩造不爭執之事實：
  (一)系爭車輛為原告所有。而被告則係原位於臺北市○○街865
    號宇冠汽車修理廠負責人。
  (二)原告所有系爭車輛於89年6 月26日因車禍致毀損嚴重，原告
    遂於89年12月19日將系爭車輛及其車籍資料、行照等交付被
    告，委託被告與中央產物保險公司協調理賠及修復事宜。
  (三)被告修復系爭車輛後，曾使用系爭車輛。
  (四)系爭車輛自89年3 月17日起迄今，共有25次交通違規記錄，
    除89年3月17日係發生於系爭車輛交付予被告之前，其餘均
    發生於系爭車輛交付予被告之後，且91年7月11日、91年8月
    26 日、91年8月28日、91年9月20日、91年12月20日、92年1
    月13日、92年2月7日、92年3月13日、92年5月15日、92年5
    月26日、92年8月11日、92年8月30日、92年9月5日、92年10
    月2日、92年10月9日、92年10月10日、92年10月18日、92年
    10月21日、92年10月27日、92年11月28日、92年12月13日、
    93年4月25日及94年8月12日均有交通違規紀錄，其中92年8
    月30日則有2次交通違規記錄。
  (五)系爭車輛迄今尚積欠交通違規罰鍰共21,600元。
  (六)市場上承租與系爭車輛同型之車輛，每日租金為2,000元。
四、得心證之理由：
  (一)原告主張被告無權占有及使用系爭車輛，致其受有損害，依
    民法規定之所有物返還請求權、侵權行為及不當得利等法律
    關係，被告應返還系爭車輛，並給付原告自89年9 月1 日起
    至返還系爭車輛之日止，按日以2,000 元計算之損害金等情
    。惟為被告所否認，並以前揭情詞置辯。是本件此部分之爭
    點應為：1.兩造有無達成以20萬元修復系爭車輛之協議？2.
    被告對系爭車輛能否行使留置權？3.被告應給付原告多少使
    用系爭車輛之不當得利或損害金？茲分述如下：
    1.兩造有無達成以20萬元修復系爭車輛之協議？
      依附於臺灣臺北地方法院檢察署93年度偵字第11665 號詐
      欺案件（下稱「系爭偵查案件」）卷內之估價單影本（詳
      見上開偵查卷第75、77至82頁）顯示，被告就修復系爭車
      輛估價25萬元，嗣經中央產物保險公司重大事故看車技術
      員劉永和看車、估價後，於該估價單上註記「肇責待查
      ... 」等情，並經證人劉永和於93年11月18日系爭偵查案
      件檢察官訊問時到庭結證屬實（詳見上開偵查卷第66頁）
      。又依原告於93年3 月13日晚間8 時許在臺北市政府警察
      局松山分局接受訊問時，亦陳稱被告直至一年後保險理賠
      期限已過，才告訴伊需要25萬元修車費，後經討價還價後
      降為20萬元等語（詳見上開偵查卷第19頁）。又被告如未
      就修車款與原告達成協議，殊無甘冒無法收回費用之損害
      ，即逕行修復系爭車輛之理，足徵被告辯稱其原估價修復
      系爭車輛之費用為25萬元，嗣經與原告協議後降為20萬元
      一節，堪認為真正。
    2.被告對系爭車輛能否行使留置權？
      (1)按債權人占有屬於其債務人之動產，而債權已至清償期
        ，債權之發生與該動產有牽連之關係，及其動產非因侵
        權行為而占有者，於未受清償前，得留置之，民法第92
        8 條定有明文。本件原告將系爭車輛交予被告修理，並
        約定修復費用為20萬元，已如前述，且原告迄未清償該
        修復費用，亦為原告所不爭執，則被告自得依前揭規定
        ，於原告清償上開費用前，留置系爭車輛，是被告主張
        得就系爭車輛行使留置權，亦堪採信。
      (2)原告對被告雖有後開46,000元相當於租金之不當得利債
        權存在（詳如後述），惟仍不足以抵償其所積欠被告之
        修車費用20萬元，被告自仍得留置系爭車輛，是原告主
        張被告使用系爭車輛所獲得相當於租金之不當得利，早
        足以抵償上開修車費用，被告不得再留置系爭車輛等情
        ，則屬無據。從而，原告基於所有物返還請求權，訴請
        被告返還系爭車輛，為無理由，應予駁回。
    3.被告應給付原告多少使用系爭車輛之不當得利或損害金？
      原告主張被告於修復系爭車輛期間後，將系爭車輛據為己
      用，受有使用系爭車輛之利益，並致原告受有損害，故被
      告應給付自89年9月1日起至返還系爭車輛之日止，按日以
      2,000元計算之不當得利及損害金等情，惟為被告所否認
      ，並辯稱因原告遲未清償系爭車輛之修復費用，故伊僅偶
      而使用系爭車輛，並非每日均以系爭車輛代步等語。經查
      ：
      (1)按因留置權為擔保物權，而非用益物權，故留置權人對
        於留置物，除得依民法第935條之規定，收取留置物所
        生之孳息，以抵償其債權，以及就留置物為保管上之必
        要使用之外，並無使用權。否則因此致債務人受有損害
        時，應負損害賠償之責，且如因此獲有利益時，並應依
        不當得利之規定，負返還於債務人之義務（詳參謝在全
        著，民法物權論，下冊，第414至415頁，81年1月修訂
        版）。是被告辯稱因原告遲未清償修復費用，伊有權使
        用系爭車輛等語，容有誤會，洵不足採。
      (2)原告針對其主張被告於上開留置期間確有每日使用系爭
        車輛一節，雖未舉證以實其說，惟依卷附系爭車輛自89
        年迄今之交通違規記錄以觀，自原告交付系爭車輛予被
        告之89年12月19日起迄今，被告使用系爭車輛共有24次
        違規記錄，其中92年8月30日則有2次交通違規記錄，已
        如前述，據此推斷被告至少曾使用系爭車輛23天，且顯
        非屬保管系爭車輛所必要之使用。又承租與系爭車輛同
        型車輛之市場租金行情為每日2,000元一節，亦為兩造
        所不爭執，則被告無法律上原因，而獲有使用系爭車輛
        23天相當於租金之利益，並致原告受有無法使用系爭車
        輛之損害，從而，原告依不當得利之法律關係，於訴請
        被告給付相當於租金之不當得利46,000元（計算式：
        2,000 ×23=46,000）之範圍內，為有理由，應予准許
        ，逾此範圍之請求，則屬無據，為無理由，應予駁回。
      (3)原告依不當得利之法律關係，訴請被告給付相當於租金
        之不當得利，既經部分准許，則其另依侵權行為之法律
        關係，為同一經濟目的之請求，即無庸再予審酌，附此
        敘明。
  (二)又按被告於言詞辯論時為訴訟標的之認諾者，應本於其認諾
    為該被告敗訴之判決，民事訴訟法第384 條定有明文。本件
    原告主張被告於留置系爭車輛期間使用系爭車輛，迄今仍積
    欠交通違規罰鍰共21,600元尚未繳納，並基於民法侵權行為
    及不當得利之法律關係，訴請被告給付216,000 元及自起訴
    狀繕本送達翌日即95年2 月7 日起至清償日止，按週年利率
    5% 計 算之遲延利息，被告就此並予認諾，揆諸前揭規定，
    自應為被告敗訴之判決，是原告此部分之請求，為有理由，
    應予准許。
五、原告陳明願供擔保，聲請宣告假執行，經核原告勝訴部分，
    於法相符，爰酌定相當之擔保金額併予准許；至原告敗訴部
    分，其假執行之聲請即失所附麗，應予駁回。
六、本件判決基礎已臻明確，兩造其餘之攻擊防禦方法及訴訟資
    料經本院斟酌後，核與判決不生影響，無一一論述之必要，
    併予敘明。
據上論結，原告之訴為一部有理由、一部無理由，依民事訴訟法
第79條、第390 條第2 項，判決如主文。
中    華    民    國    95    年    5     月    15    日
                  民事第二庭  法  官  張國勳
以上正本證明與原本無異。
如對本判決上訴須於判決送達後20日內向本院提出上訴狀。
中    華    民    國    95    年    5     月    19    日
                              書記官  秦慧綺


司法院資訊處製作；財團法人民間司法改革基金會備份。
